【裁判字號】    97,訴,1148
【裁判日期】    980805
【裁判案由】    返還租賃物等
【裁判全文】
臺灣臺南地方法院民事判決              97年度訴字第1148號
原      告  乙○○
訴訟代理人  吳政遇律師
被      告  甲○○
上列當事人間請求返還租賃物等事件，本院於民國98年7月22日
言詞辯論終結，判決如下：
    主  文
被告應將坐落台南市○○區○○段九六九地號土地上如附圖所示
編號Ａ部分，面積為一九八點一一平方公尺之建物遷讓交還原告
。
前項交還房屋之履行期間為壹個月。
被告應給付原告新臺幣陸萬元，及自民國九十七年七月一日起至
遷讓交還前項建物之日止，按月給付原告以新臺幣伍仟元計算之
損害金。
原告其餘之訴駁回。
訴訟費用新臺幣柒仟柒佰壹拾元由被告負擔。
    事實及理由
一、程序部分：
  (一)按訴狀送達後，原告不得將原訴變更或追加他訴，但擴張或
    減縮應受判決事項之聲明，不在此限，民事訴訟法第255 條
    第1項第3款定有明文。本件原告原起訴請求聲明第三項「被
    告應返還新台幣（下同）23,917元」，嗣於訴狀送達後，減
    縮此項應受判決事項之聲明。本件原告所為上開訴之變更，
    核與前揭規定無不合，應予准許，合先敘明。
二、原告起訴主張：
  (一)坐落台南市○○區○○段969地號土地上門牌號碼為台南市
    安南區○○街209巷20號之建物（下稱系爭建物），原告於
    民國91年6月起出租予被告居住使用，2年續約一次，約定租
    金為每月5,000元，按月於每月一日由被告持往原告處所交
    付，並由原告開立收據予被告收執為憑。
  (二)詎被告於96年6月1日起即未繳付租金，經原告於97年6月13
    日以郵局存證信函向被告催繳租金，並由被告收受在案，然
    被告仍拒不繳納，計遲付租金已達13個月之金額，再經原告
    於97年7月2日以郵局存證信函通知被告終止租約，遭被告拒
    絕收受，然送達被告居住處係已處於其可受領之狀態，已生
    通知終止租約之效力，惟被告迄今仍拒不搬遷，為此請求被
    告返還系爭建物。
  (三)依雙方所簽訂租賃契約書特約條款（即契約條款第22款）約
    定，本件租賃契約因政府法令重劃因素而無法續租時，經通
    知後一個月內即終止租約，承租人不得要求任何補償。系爭
    建物坐落之土地因台南市政府辦理市政計畫，已通知原告為
    徵收補償，亦已通知被告知悉，故本件租賃契約亦應終止，
    被告應將系爭建物返還原告，且不得主張領受補償費。
  (四)原告已於97尼7月2日通知被告終止租約，且於同年7月3日送
    達被告處所，則雙方租賃契約應自97年7月3日起即失其效力
    ，被告自96年6欲1日起至97年6月30日止，共積欠租金13個
    月，總計65,000元，然被告仍持續居住系爭建物，拒不搬遷
    ，依社會通念受有相當於租金之利益，為此請求被告自97年
    7月1日起至交還房屋之日止，按每月5,000元計算之損害金
    。
  (五)被告遲付租金且符合約定租約終止原因。原告於97年7月3日
    以存證信函通知被告終止租約，雖被告未至郵局領取，但被
    告住居於系爭建物為其於97年10月9日開庭期日自承在案，
    且於97年6月13日原告以存證信函通知被告催討租金，業據
    其收領，是本件終止租約之意思表示業經送達被告可受領之
    地位，而生送達之效力。
  (六)並聲明：1.被告應將坐落台南市○○區○○段969地號土地
    上門牌號碼台南市○○區○○街209巷20號之租賃物回復原
    狀並返還原告；2.被告應給付原告65,000元之租金，及自97
    年7月1日起至交還租賃物之日止按月給付5,000元相當於租
    金之損害金。
三、被告則以：
  (一)原告不得主張被告返還系爭建物。
    1.被告於91年6月起向原告承租系爭建物及其所坐落之土地
      ，每月租金5,000元，被告均按月以現金繳付租金，因原
      告係配偶呂玉琴之乾爹，雙方互相信任，被告從未要求原
      告簽發收據，故原告主張開立收據予被告收執為憑，並非
      事實。
    2.被告租金已付至97年4月30日，且被告已提供20,000元之
      擔保金（原告附呈房屋租賃契約書第3條），可折抵4個月
      至97年8月31日之租金。原告於97年7月2日以郵局存證信
      函終止租賃契約（遑論被告並未收受，並不符合民法第
      440條終止契約之規定。
    3.系爭建物已被台南市政府徵收，並辦理市地重劃拆除補償
      ，原告所有之土地已分配到九分子重劃區，系爭建物及其
      所坐落之土地已歸屬台南市政府所有，原告無權主張任何
      權利。
  (二)原告不得主張被告給付租金及損害金。
    1.被告已付租金至97年4月30日，僅積欠二個月租金共計
      10,000元。係因97年5月9日台南市政府辦理都市重劃，徵
      收原告土地及其上系爭建物，被告不同意原告領取全部補
      償金額，雙方發生糾紛，始引致二個月租金未按時給付。
    2.台南市政府於97年5月9日辦理都市重劃，原告所有土地已
      補償分配在九分子重劃區之住宅用地上，系爭建物獲得補
      償後，已成為台南市政府公園用地，歸屬台南市政府，原
      告已喪失所有權人資格，自無權向被告請求租金或相當於
      租金之損害金。
  (三)依台南市興辦公共工程土地改良物補償自治條例之補償標準
    ，鐵造屋分上、中、下三等級，合法建物上等級每平方公尺
    補償7,058元，下等級4,397元，違建之補償減半。原告之系
    爭建物原係空屋，應屬下等級又係違建，而系爭建物面積
    168.15平方公尺，故原告應得之補償金為4,397元（下等級
    ）÷2（違建減半）×168.15（面積）＝369678元（小數點
    以下四捨五入），被告承租系爭建物，屋內精心裝潢，屋外
    種植花木，台南市政府第一次評定建物補償612,637元，植
    物補償23,036元，被告於97年6月5日申請異議，台南市政府
    於97年6月26日複勘，並於97年7月25日變更評定，建物補償
    615,847元，植物補償46,523元，合計662,370元，則扣除原
    告應得之補償金即292,652元（662,370－369,678＝292,652
    ），多出之補償金292,652元既為被告花費屋內裝潢、屋外
    種植等所應得之代價，應歸被告取得，故被告是要爭取台南
    市政府之補償金，而非請求原告之任何補償，但原告卻要將
    全部補償占為己有始引發爭議，經台南市政府二次協調不成
    立，而第二次協調時於97年9月15日作成決議提請司法機關
    裁判。
  (四)並聲明：原告之訴駁回。
四、兩造不爭執事項：
  (一)坐落台南市○○區○○段969地號土地上門牌號碼為台南市
    安南區○○街209巷20號為原告所有。
  (二)自96年7月1日起至98年6月30日止之房屋租賃契約書，每月
    租金5,000元、擔保金20,000元均不爭執。
五、本件經依民事訴訟法第270條之1第1項第3款規定，整理並協
    議簡化爭點為：
  (一)對於坐落台南市○○區○○段209地號土地上植栽部分，市
    政府給予之補償金是否應由被告收受？
  (二)被告於訂立租賃契約時所給付之押租金20,000元是否得抵銷
    尚未繳納之租金？
六、得心證之理由：
  (一)被徵收土地之所有權人，對於其土地之權利義務，於應受之
    補償發給完竣時終止，在補償費未發給完竣以前，有繼續使
    用土地之權；被徵收土地或土地改良物之所有權人，對於其
    土地或土地改良物之權利義務，於應受之補償費發給完竣時
    終止，土地法第235條前段、土地徵收條例第21條第1項定有
    明文。準此可知，因土地徵收而取得被徵收之不動產時間，
    應係補償費發給完竣之日，本件原告提出97年10月6日書狀
    載明：「…台南市政府辦理九份子市區重劃區拆遷補償土地
    改良物請領補償費之依據，台南市政府原係公告由原告領取
    ，因被告異議而暫不發給，經台南市政府通知待司法機關解
    決後使得憑以發放，…。」，亦有被告提出台南市政府97年
    8月13日南市地劃字第09714516780號函可稽（見本院卷第
    34-35頁），堪可採信本件補償費尚未發給完竣，系爭建物
    及其所坐落台南市○○區○○段969地號土地之所有權人仍
    為原告。
  (二)按當事人主張有利於己之事實者，就其事實有舉證之責任，
    民事訴訟法第277條前段定有明文。又按事實有常態與變態
    之分，其主張常態事實者無庸負舉證責任，反之，主張變態
    事實者，則須就其所主張之事實負舉證責任（最高法院86年
    度台上字第717號判決意旨參照）。本件被告辯稱因原告係
    被告配偶呂玉琴之乾爹，雙方互相信任，故從未要求原告簽
    發收據云云，然揆諸上揭要旨，被告自應就其所抗辯從未要
    求原告簽發收據之變態事實，負舉證責任。而被告就上揭有
    利事實，並未舉證以實其說。準此，自難認被告此等抗辯屬
    實有據，自不足採憑。
  (三)按民法第440條第1項所謂支付租金之催告，屬於意思通知之
    性質，其效力之發生，應準用同法關於意思表示之規定（最
    高法院41年台上字第490號判例參照）；而民法第95條第1項
    規定：『非對話而為意思表示者，其意思表示以通知達到相
    對人時發生效力』，所謂達到，係僅使相對人已居可了解之
    地位即為已足，並非須使相對人取得占有，故通知已送達於
    相對人之居住所或營業所者，即為達到，不必交付相對人本
    人或其代理人，亦不問相對人之閱讀與否，該通知即可發生
    為意思表示之效力，最高法院54年台上字第952號判例意旨
    可資參照。本件原告曾以97年6月13日存證信函向被告催繳
    租金，且已由被告收受，業據提出台南永樂郵局97年6月13
    日存證信函第204號暨其回執為證（本院卷第10-11頁）。原
    告主張其復於97年7月2日寄發存證信函，向被告為終止租約
    之意思表示，惟被告拒絕收受，該存證信函已處於可受領之
    狀態，已發生送達之效力等語，亦據提出台南永樂郵局存證
    信函第225號、候領逾期退回之信封一紙可憑（本院卷第
    12-13 頁），又揆諸上開判例要旨，原告於97年7月2日寄發
    存證信函，既已送達於被告之居住所，即為達到，不待交付
    被告或其代理人，亦不問被告閱讀與否，即可發生終止租賃
    契約之效力，是以，本件被告積欠原告之租金已達2個月以
    上，已如上述，原告自得終止租賃契約，而原告上開所為催
    繳租金及終止租約之意思表示，應為合法，兩造間之租賃關
    係應已於97年7月2日終止，當可確認。本件被告辯稱我沒有
    收到存證信函云云，並無理由。
  (四)按承租人應依約定日期，支付租金；無約定者，依習慣；承
    租人租金支付有遲延者，出租人得定相當期限，催告承租人
    支付租金，如承租人其期限內不為支付，出租人得終止契約
    ，租賃物為房屋者，遲付租金之總額，非達2個月之租額，
    不得依前項規定，終止契約，民法第439條前段、第440條第
    1、2項定有明文。本件兩造定有租賃契約，租賃期間自96年
    7月1日起至98年6月30日止共計2年，按月給付租金5,000元
    為兩造所不爭執，本件原告主張被告於96年6月1日起即未繳
    付租金，共計遲付租金達13個月等語，有提出租賃契約在卷
    可稽，惟據原告所提出之租賃契約觀之，原告請求應自96年
    7月1日起至97年6月30日止之租金部份為有理由，而逾此範
    圍之請求，並無理由，應予駁回。
  (五)被告辯稱台南市政府第二次評定補償金有662,370元扣除原
    告應得之補償金後為被告花費屋內裝潢、屋外種植等所應得
    之補償金云云。本院審酌兩造所訂定之租賃契約第22條載有
    ：「本件契約上之土地因政府法之規定，變更使用，重劃因
    素，致無法續租，承租人於接獲出租人通知一個月內終止契
    約，則承租人須另找房屋，無任何異議，亦不得要求任何補
    償。」，有租賃契約可憑（本院卷第7-9頁），前開契約內
    容既係被告於自由意志下與原告所合意之約定，則依契約自
    由原則，除非有違背公共秩序、善良風俗等當然無效情形外
    ，契約仍為有效，兩造自應受契約內容所拘束，是以，被告
    所為上揭抗辯，應屬無理。
  (六)民法第334條所稱之抵銷，係以二人互負債務，而其給付種
    類相同並均屆清償期者為要件。而按押租金係為擔保承租人
    租賃債務之履行，於租賃關係終了，租賃物已返還，承租人
    無債務不履行情事，始得請求返還；又承租人交付押租金與
    出租人，在於擔保其租賃債務之履行，諸如租金之給付，租
    賃關係終了後，租賃物之返還以及遲延返還租賃物所生之損
    害賠償債務均是。因之，押租金之主要目的係在於擔保承租
    人履行債務，故於租賃關係消滅後，承租人如有欠租或其他
    債務不履行時，其所交付之押租金，自應發生當然抵充之效
    力（最高法院81年度台上字第1907號、69年度台上字第3985
    號及87年度台上字第1631號裁判可資參照）。是以，押租金
    既在擔保承租人之租金及損害賠償債務，出租人於承租人交
    還租賃物且無損害賠償債務時始負返還押租金之義務，而非
    於租期屆滿前即有返還義務。準此可知，被告必須確有依約
    定按系爭建物之原狀騰空交還系爭房屋予被原告後，始取得
    該押租保證金之返還請求權，兩造所定租賃契約雖於97年7
    月2日發生終止之效力，而被告尚未將系爭建物交還被原告
    ，依前開說明，原告並不負有返還押租金之義務，被告自無
    權主張抵銷，被告辯稱得於訂定租賃契約時其所給付之押租
    金20,000元抵銷其所欠繳租金云云，顯無可採。
  (七)按承租人於租賃關係終止後，應返還租賃物，民法第455條
    前段定有明文。再按無法律上原因而受利益，致他人受損害
    者，應返還其利益；因故意或過失，不法侵害他人之權利者
    ，負損害賠償責任，民法第179條、第184條第1項前段定有
    明文。而無權占有他人之建物，可能獲得相當於租金之利益
    亦為社會通常之觀念（最高法院61年台上字第1695號判例參
    照）。換言之，租賃期限屆滿後，承租人若仍繼續占有租賃
    物者，即屬無權占有；而無權占有他人之房屋，依社會通常
    之觀念，被占有人因不能使用該租賃物，自受有相當於租金
    之損害無訛。如前所述，系爭租賃契約業已於97年7月2日終
    止，而被告既自96年6月1日起即未給付使用該系爭建物之代
    價，揆諸前揭說明，原告主張被告無權占有系爭建物之期間
    ，致其受有相當於租金之損害，於法自屬有據。本件被告積
    欠系爭建物之租金已逾2個月之租額，經原告催告後仍未支
    付，原告據此向被告為終止系爭租賃契約之意思表示，該意
    思表示之通知於97年7月2日到達被告，堪認兩造所訂立之租
    賃契約已於是日合法終止，已如上述。則原告本於租賃契約
    及租賃物返還請求權之法律關係，請求被告將系爭建物遷讓
    交還原告，並給付所積欠之自96年7月1日起至97年6月30日
    止之租金合計60,000元（計算式：5,000元×12個月＝
    60,000元），及自97年7月1日起至遷讓交還系爭建物止，按
    月給付積欠之租金5,000元，要屬有據。逾此範圍之請求，
    則無理由。
七、綜上所述，原告依租賃物返還請求權，請求被告應將系爭建
    物遷讓交還原告，並本於租賃契約及不當得利之法律關係，
    請求被告應給付原告60,000元，及自97年7月1日起至遷讓交
    還系爭建物之日止，按月給付原告5,000元，按租金計算之
    損害金，為有理由，應予准許。逾此範圍之請求，即屬無據
    ，應予駁回。查遷讓房屋，非立時可就，斟酌實際情況被告
    雖尚未完全清空，但已很少居住該屋，爰酌訂履行期間為一
    個月。
八、本件為判決之基礎已臻明確，兩造其餘之攻擊或防禦方法及
    未經援用之證據，經本院斟酌後，認為均不足以影響本判決
    之結果，亦與本案爭點無涉，自無逐一詳予論駁之必要，併
    此敘明。
九、據上論結，原告之訴為一部有理由、一部無理由，依民事訴
    訟法第385條第1項前段、第396條第1項、第79條、第87條第
    1項，判決如主文。
中    華    民    國    98    年    8     月    5     日
                      民事第二庭  法  官  侯明正
以上正本係照原本作成。
如對本判決上訴，須於判決送達後20日內向本院提出上訴狀。
中    華    民    國    98    年    8     月    5     日
                                  書記官  程欣怡


司法院資訊處製作；財團法人民間司法改革基金會備份。
